---
title: "Actividad - Metilación"
author: "Judit Garcia"
date: "2025-02-22"
output: html_document
---

Paquetes necesarios (instalación y carga)

```{r}
if (!requireNamespace("BiocManager", quietly = TRUE))
    install.packages("BiocManager")
BiocManager::install(c("minfi", "IlluminaHumanMethylationEPICv2manifest", "IlluminaHumanMethylationEPICv2anno.20a1.hg38"))

library(minfi)
library(IlluminaHumanMethylationEPICv2manifest)
library(IlluminaHumanMethylationEPICv2anno.20a1.hg38)

install.packages("tidyverse")
if (!require("BiocManager", quietly = TRUE))
    install.packages("BiocManager")

BiocManager::install(c("limma", "DMRcate"))
```



1. Cargado de los datos

```{r}
# Carpeta donde tengas los archivos
dir_idat = "C:\Users\v-felixs\Downloads\GSE252130_RAW"

# Lectura del sample sheet
targets <- read.metharray.sheet(dir_idat, pattern="SampleSheet_EPICv2")
targets

# Lee los archivos IDAT
RGset <- read.metharray.exp(targets=targets)

# Muestra información sobre el número de muestras y características
dim(RGset)

# Muestra los nombres de las muestras
sampleNames(RGset)

# Muestra los metadatos asociados a las muestras
pData(RGset)
```

2. Control de calidad

Primero, obtener los diferentes tipos de objetos

```{r}
# Transforma el objeto RGChannelSet a un objeto MethylSet
MSet <- preprocessRaw(RGset)
MSet

# Muestra las intensidades metiladas y no metiladas
head(getMeth(MSet))
head(getUnmeth(MSet))

# Transforma el objeto MethylSet a un objeto RatioSet
RatioSet <- ratioConvert(MSet, what = "both", keepCN = TRUE)
RatioSet

# Transforma el objeto RatioSet a un objeto GSet
GSet <- mapToGenome(RatioSet)
GSet
```

Aplicamos diferentes formas de control de calidad

```{r}
# Obtiene el report de control de calidad
qcReport(RGset, pdf = paste0(dir_idat, "qcReport.pdf"))

# minfiQC, para obtener una representación de la calidad de las muestras
qc <- getQC(MSet)
plotQC(qc)

# Obtener los p-values de detección
detP <- detectionP(RGset)
head(detP)

# Visualizar estos p-valores
barplot(colMeans(detP), las=2, cex.names=0.8, ylab="Mean detection p-values")
```

En el caso de que quisiesemos eliminar alguna muestra por tener mala calidad:

```{r}
# Seleccionamos las muestras que cumplan los criterios de calidad
keep <- !colnames(RGset) == "muestra que no cumpla los criterios"
RGset <- RGset[,keep]
RGset

# También hay que seleccionar las muestras en los targets
targets <- targets[keep,]
```


3. Normalización

```{r}
# Aplica la normalización funcional
GRSet_funnorm <- preprocessFunnorm(RGset)

# Aplica la normalización por cuantiles
GRSet_quantile <- preprocessQuantile(RGset)
```

Para decidir que método de normalización es mejor en nuestro caso, vamos a visualizarlo

```{r}
library(ggplot2)

Beta_raw <- getBeta(MSet)
Beta_funnorm <- getBeta(GRSet_funnorm)
Beta_quantile <- getBeta(GRSet_quantile)

df_beta_raw <- data.frame(value = as.vector(Beta_raw), method = "Sin Normalización")
df_beta_quantile <- data.frame(value = as.vector(Beta_quantile), method = "Quantile Normalization")
df_beta_funnorm <- data.frame(value = as.vector(Beta_funnorm), method = "Functional Normalization")
df_beta_all <- rbind(df_beta_raw, df_beta_quantile, df_beta_funnorm)

# Gráfico de densidad de beta valores antes y después de la normalización
ggplot(df_beta_all, aes(x = value, color = method, fill = method)) +
    geom_density(alpha = 0.3) +
    theme_minimal() +
    labs(title = "Densidad de beta valores antes y después de la normalización",
         x = "β-value", y = "Densidad") +
    scale_color_manual(values = c("red", "blue", "green")) +
    scale_fill_manual(values = c("red", "blue", "green"))
```

Una vez decidimos que método de normalización usar, ese será el objeto GenomicRatioSet con el que continuaremos el análisis

```{r}
GRSet = GRSet_quantile
```


4. Preprocesamiento
Eliminamos sondas que puedan dar problemas

```{r}
# Comprobar que el orden de detP es el mismo que el GRSet
detP <- detP[match(featureNames(GRSet),rownames(detP)),]

# Eliminamos las sondas con un pvalor de detección mayor a 0.01
keep <- rowSums(detP < 0.01) == ncol(GRSet)
table(keep)

GRSet_filtrado <- GRSet[keep,]
dim(GRSet_filtrado)

# Eliminamos sondas en SNPs
GRSet_filtrado <- dropLociWithSnps(GRSet_filtrado)
dim(GRSet_filtrado)
```

5. Análisis de expresión diferencial

Identificación de DMPs.

```{r}
library(limma)

# Definimos la variable de grupo (ej. caso vs control). En nuestro caso, el sample sheet tenia una columna de grupo
grupos <- factor(GRSet_filtrado$Sample_Group)

# Creamos la matriz de diseño para análisis con limma
design <- model.matrix(~ grupos)

# Convertir B-values a M-values para análisis estadístico
M_values <- getM(GRSet)

# Ajustamos modelo lineal con limma
fit <- lmFit(M_values, design)
fit <- eBayes(fit)

# Comprobamos los resultados
results <- decideTests(fit, adjust.method = "BH", p.value = 0.05)
print(summary(results))

# Extraemos CpGs diferencialmente metiladas
DMPs <- topTable(fit, coef = 2, adjust.method = "fdr", number = Inf)

# Seleccionamos las CpGs significativas, con FDR < 0.05
DMPs_significativas <- subset(DMPs, adj.P.Val < 0.05)

# Guardar resultados
write.csv(DMPs_significativas, file = "DMPs_results.csv")
```

Identificación de DMRs.

```{r}
library(DMRcate)

# Obtener la anotación de los CpGs. Usamos el mismo diseño utilizado en limma.
annotation <- cpg.annotate(object = M_values, datatype = "array", what = "M", 
                           analysis.type = "differential", design = design, 
                           coef = 2, fdr = 0.05)

# Lanzamos DMRcate
DMRs <- dmrcate(annotation, lambda = 1000, C = 2)
```

6. Visualización de los resultados

MDS plots

```{r}
mds_plot <- plotMDS(getM(GRSet_filtrado), top = 1000, gene.selection = "common",
                    col = as.numeric(grupos))
title("MDS Plot de Muestras según Metilación")
legend("topright", legend = levels(grupos), 
        col = 1:length(levels(grupos)), pch = 16)

```

Volcano plot

```{r}
DMPs$logP <- -log10(DMPs$P.Value)

ggplot(DMPs, aes(x = logFC, y = logP)) +
    geom_point(alpha = 0.5, color = "gray") +
    geom_point(data = subset(DMPs, adj.P.Val < 0.005), aes(x = logFC, y = logP), color = "red") +
    theme_minimal() +
    labs(title = "Volcano Plot de DMPs", x = "Log Fold Change", y = "-log10(p-valor)")


```

Heatmap

```{r}
library(pheatmap)

# Ejemplo: seleccionar las 1000 CpGs más significativas
Beta_values = getBeta(GRSet_filtrado)
CpGs_disponibles <- rownames(DMPs)[rownames(DMPs) %in% rownames(Beta_values)]
top_CpGs <- CpGs_disponibles[1:min(1000, length(CpGs_disponibles))]
Beta_subset <- Beta_values[top_CpGs, ]

annotation_col <- data.frame(Sample_Group = GRSet$Sample_Group)
rownames(annotation_col) <- colnames(Beta_subset) 

pheatmap(Beta_subset, annotation_col = annotation_col,
          show_rownames = FALSE, show_colnames = TRUE,
          fontsize_col = 8, angle_col = 45,
          color = colorRampPalette(c("blue", "white", "red"))(50))


```

